臺灣高等法院民事判決　　　　　　　　　99年度上字第1060號
上　訴　人　　余政儒
被　上訴人　　范靖彤原名范榮.
訴訟代理人　　陳勵新律師
上列當事人間請求清償債務事件，上訴人對於中華民國99年6月
30日臺灣桃園地方法院99年度訴字第88號第一審判決提起上訴，
本院於100年11月23日言詞辯論終結，判決如下：
    主  文
上訴駁回。
第二審訴訟費用由上訴人負擔。
    事實及理由
一、被上訴人主張：兩造原為夫妻關係，於民國88年間結婚，伊
    並於同年陪同上訴人赴美受飛行員訓練並待產，上訴人受訓
    期間薪資約新台幣（下同）2萬6,000元、90年間任初級二槓
    飛行員薪資約6萬元、90年至95年間升任三槓飛行員薪資約
    15萬元，而伊於82年任職長榮國際股份有限公司、84年間任
    職長榮航空股份有限公司之國際線空服員，至87年間因上訴
    人希望伊結婚後專心照顧家庭遂離職，並於88年12月16日在
    美國產下一女余湘湘，伊於出國期間與回國後陸續支出產檢
    、生產、購車款及生活、雜支等費用合計280萬元。上訴人
    因成為正式飛行員收入穩定，乃於93、94年間某日，與上訴
    人討論上開支出之費用，並簽立字據（下稱系爭字據），承
    諾返還伊280萬元，為求慎重，上訴人並有加按左、右拇指
    各乙枚指印，詎上訴人事後竟拒不履行契約等情，爰依履行
    契約(即系爭字據)或消費借貸契約之法律關係，求為命上訴
    人給付280萬元，及自支付命令繕本送達之翌日起至清償日
    止，按年息5％計算利息之判決。
二、上訴人則以：伊從未承諾給付被上訴人280萬元，簽立系爭
    字據當時，係因兩造發生爭執，被上訴人持尖銳物品攻擊伊
    ，伊為求自保並安撫被上訴人激動之情緒，乃被迫簽立系爭
    字據，兩造均明知並無任何借貸或承諾給付金錢之意思及事
    實，系爭字據上亦未有伊承諾給付被上訴人280萬元之記載
    ，且被上訴人在原審從未主張兩造成立和解契約，兩造亦未
    曾以之為攻擊或防禦方法。又兩造於88年結婚後，被上訴人
    即未再出外工作，為全職家庭主婦，由伊負擔家計，家中全
    部開銷舉凡日常生活費用、房貸、保險、被上訴人赴美生產
    期間之各項費用，皆由伊負擔，而被上訴人婚前只有短暫期
    間擔任空姐之工作，難認有支出280萬元之能力，被上訴人
    亦未舉證證明其確實曾支出系爭字據上所載各項費用之事實
    ，伊否認兩造間有任何消費借貸契約關係存在。縱認伊有積
    欠被上訴人關於系爭字據所載之費用，然此亦為婚姻生活之
    當然義務，被上訴人將之強解為伊之金錢借貸或付款承諾，
    顯已違背婚姻生活之本質，自屬違反公序良俗而無效，且系
    爭字據所載關於利息、生活費共計150萬元部分，其發生迄
    今已超過5年，依民法第126條規定，已罹於時效，被上訴人
    亦不得請求云云，資為抗辯。
三、原審判命上訴人如數給付，上訴人聲明不服，提起上訴，其
    上訴聲明：(一)原判決廢棄。(二)被上訴人在第一審之訴及假執
    行之聲請均駁回。
    被上訴人答辯聲明：上訴駁回。
四、經查，兩造原為夫妻關係，於88年間結婚，被上訴人於婚後
    陪同上訴人赴美國接受飛行員訓練，並於同年在美國產下長
    女余湘湘(88年12月16日出生)，嗣兩造於100年1月18日協議
    離婚，上訴人在婚姻存續期間曾在系爭字據下方簽名等事實
    ，為兩造所不爭執，並有系爭字據、戶籍謄本、和解筆錄可
    稽（見原審司促字卷第5頁；原審訴字卷第10頁；本院卷第6
    7至69頁），自堪信為真實。
五、被上訴人主張上訴人簽立系爭字據，承諾給付系爭字據所載
    金額280萬元，自負有履行契約之責等語。雖上訴人予以否
    認，並以前揭情詞置辯。惟查：
(一)、按當事人互相表示意思一致者，無論其為明示或默示，契約
    即為成立，民法第153條第1項有明文。又當事人係以他種之
    法律關係或以單純無因性之債務約束，替代原有之法律關係
    而成立者，屬於創設性之和解契約，債務人如不履行和解契
    約，債權人應依和解所創設之新法律關係請求履行(最高法
    院88年度台上字第143號、98年度台上字第315號判決意旨參
    照)。查被上訴人主張上訴人允諾給付伊280萬元等語，業據
    提出系爭字據為證(見原審司促字卷第5頁)，參酌系爭字據
    之字跡尚稱工整，條列分明，上訴人並自認系爭字據上記載
    ：「余政儒欠范榮下列金錢：」：「車子40萬」、「生產60
    萬」、「利息5萬」、「雜支30萬」、「生活費25萬＋60萬
    ＋60萬」等文字，及下方總計「280萬」及簽名，均係伊所
    親自書寫，並在其上按捺指印(見原審訴字卷第60頁背面)，
    足證上訴人在簽立系爭字據時，已認知並同意其對被上訴人
    負欠280萬元，且為被上訴人所接受，雙方乃就此一合意由
    上訴人書立系爭字據交付被上訴人收執。再觀諸系爭字據所
    記載之內容，各項條列金額均以萬元為計價單位，顯見兩造
    並非以過往之實際支出作為認列依據，揆諸上開說明，應認
    兩造係就上訴人同意給付被上訴人280萬元一事成立創設性
    之和解契約。是上訴人依據履行契約(即系爭字據)之法律關
    係，請求被上訴人給付280萬元，自屬有據。又被上訴人既
    表明係依據履行契約(即系爭字據)或消費借貸契約之法律關
    係提起重疊合併之訴，並主張優先依據履行契約之法律關係
    請求(見本院卷第135頁背面)，且被上訴人依據履行契約(即
    系爭字據)之法律關係請求為有理由，則兩造間就上開280萬
    元是否存在消費借貸契約關係，本院自屬無庸審究。
(二)、雖上訴人抗辯：伊係因兩造發生爭執，被上訴人持尖銳物品
    攻擊伊，伊為求自保並安撫被上訴人激動之情緒，乃被迫簽
    立系爭字據，且系爭字據因違反公序良俗而無效，其上所載
    關於利息、生活費之部分，亦已罹於5年之短期時效而不得
    請求云云，並提出行政院國軍退除役官兵輔導委員會桃園榮
    民醫院於95年5月15日所出具之診斷證明書、桃園縣警察局
    桃園分局處理家庭暴力與兒少保護案件調查紀錄(通報)表為
    證(見原審訴字卷第71至74頁；本院卷第130頁)。姑不論被
    上訴人否認有脅迫上訴人簽立系爭字據之情事，即令屬實，
    惟因被脅迫而為意思表示者，表意人得撤銷其意思表示，但
    應於脅迫終止後一年內為之，民法第92條前段、第93條前段
    定有明文，而依上訴人所提出之上開診斷證明書及所示，上
    訴人所抗辯遭被上訴人攻擊、脅迫之時間應為95年5月14日(
    見本院卷第117、130頁)，依上開規定，上訴人至遲應於96
    年5月13日以前對被上訴人為撤銷系爭字據之意思表示，然
    上訴人既不能證明其曾在上開期限內對被上訴人為撤銷之意
    思表示，系爭字據自屬有效存在，上訴人依約仍負有給付28
    0萬元之義務。又兩造原是夫妻關係，本負有相互扶持之義
    務，被上訴人於婚後即辭去工作，頓失工作收入，相較之下
    ，在經濟方面自屬較為弱勢之一方，是上訴人在婚姻關係存
    續期間承諾給與被上訴人金錢，不論其動機係出於安撫其不
    安之情緒，抑或是感謝其為操持家務之付出，均難認有何違
    反公序良俗可言，況上訴人自認其每月平均薪資為25萬元(
    見本院卷第117頁)，收入頗豐，則其簽立系爭字據同意給付
    被上訴人280萬元，尤難認有何違反公序良俗之情事。又兩
    造簽立系爭字據係成立創設性之和解契約，被上訴人並依據
    該創設性之和解契約請求上訴人履行契約，而非依原來之法
    律關係，請求上訴人給付，已如前述，是被上訴人本諸系爭
    字據對上訴人所取得之280萬元債權，其請求權時效自應一
    體適用一般契約之時效期間15年(民法第125條規定參照)，
    而不得再就系爭字據內所載各項金額分別認定其請求權時效
    ，更何況上訴人抗辯系爭字據係於95年5月14日簽立，則被
    上訴人於98年11月4日向執系爭字據向原審聲請核發支付命
    令(見原審司促字卷第3頁)，亦未逾5年，是上訴人抗辯系爭
    字據關於利息、生活費之部分，已罹於5年短期時效云云，
    亦非可取。
(三)、末按給付無確定期限者，債務人於債權人得請求給付時，經
    其催告而未為給付，自催告時起負遲延責任，其經債權人起
    訴而送達訴狀，或依督促程序送達支付命令，或為其他相類
    之行為者，與催告有同一之效力；遲延之債務以支付金錢為
    標的者，債權人得請求依法定利率計算之遲延利息，民法第
    229條第2項、第233條第1項前段分別定有明文。系爭字據並
    未約定上訴人之給付期限，自屬未定期限之債務，是被上訴
    人依據上開規定請求上訴人給付自支付命令繕本送達之翌日
    98年11月14日(見原審司促字卷第18頁）起，至清償日止，
    按年息5%計算之利息，亦屬有據。
六、綜上所述，被上訴人依據履行契約(即系爭字據)之法律關係
    ，請求被上訴人給付280萬元及自98年11月14日起，至清償
    日止，按年息5%計算之利息，自屬應予准許。原審所為上訴
    人敗訴之判決，並為假執行之宣告，並無不合。上訴論旨指
    摘原判決不當，求予廢棄改判，為無理由，應予駁回。
七、至兩造其餘之攻擊或防禦方法及未經援用之證據，經本院斟
    酌後，認為均不足以影響本判決之結果，自無逐一詳予論駁
    之必要，併此敘明。
八、據上論結，本件上訴為無理由，依民事訴訟法第449條第1項
    、第78條，判決如主文。
中    華    民    國   100  年    12     月    21     日
                    民事第十二庭
                        審判長法  官  吳謀焰
                              法  官  李瑜娟
                              法  官  許紋華
正本係照原本作成。
如不服本判決，應於收受送達後20日內向本院提出上訴書狀，其
未表明上訴理由者，應於提出上訴後20日內向本院補提理由書狀
（均須按他造當事人之人數附繕本）上訴時應提出委任律師或具
有律師資格之人之委任狀；委任有律師資格者，另應附具律師資
格證書及釋明委任人與受任人有民事訴訟法第466條之1第1項但
書或第2項（詳附註）所定關係之釋明文書影本。如委任律師提
起上訴者，應一併繳納上訴審裁判費。
中    華    民    國   100    年    12    月    23    日
                              書記官  廖逸柔
附註：
民事訴訟法第466條之1（第1項、第2項）：
對於第二審判決上訴，上訴人應委任律師為訴訟代理人。但上訴
人或其他法定代理人具有律師資格者，不在此限。
上訴人之配偶、三親等內之血親、二親等內之姻親，或上訴人為
法人、中央或地方機關時，其所屬專任人員具有律師資格並經法
院認為適當者，亦得為第三審訴訟代理人。